【裁判字號】    92,訴,35
【裁判日期】    920612
【裁判案由】    貪污
【裁判全文】
臺灣嘉義地方法院刑事判決                            九十二年度訴字第三五號
    公  訴  人  臺灣嘉義地方法院檢察署檢察官
    被      告  丁○○
    選任辯護人  王正明律師
右列被告因貪污案件，經檢察官提起公訴（九十一年度偵字第七一八八號），本院判
決如左：
    主  文
丁○○共同連續受公務機關委託承辦公務之人，侵占公用財物，處有期徒刑拾壹年，
褫奪公權柒年。
侵占如附表一所示之短梗榖貳拾陸萬陸仟伍佰捌拾參公斤、秈榖貳拾貳萬捌仟肆佰貳
拾柒公斤，應予追繳，並發還行政院農業委員會南區糧食管理處，如全部或一部無法
追繳時，追徵其價額或以其財產抵償之。
    事  實
一、丁○○與其妻莊丙○○（已經檢察官不起訴處分確定）共同經營設於嘉義市○○
    街六六二號以莊丙○○為負責人之「土地公農產工廠」，於民國八十六年十一月
    二十五日起，莊丙○○受行政院農業委員會南區糧食管理處委託（下簡稱南區糧
    管處）辦理公糧之經收、保管、加工、撥付等業務，為受公務機關委託承辦公務
    之人。莊丙○○竟於承辦前開公糧業務期間，與其夫丁○○共同基於侵占公有財
    物之概括犯意，自八十六年十一月二十五日後某日起，至九十一年九月止，連續
    將經收保管數量合計四十九萬五千零十公斤之稻穀侵占入己，販賣予不知情之壬○○、庚○○及不詳姓名之糧商、自助餐商，而後將後期之稻穀先行加工湊用交
    付南區糧管處。又為掩飾犯行，遂以穀糠、棧板及袋裝玉米粉混充稻穀堆置倉庫
    內側或夾藏於成堆之稻穀中以規避辛○○倉儲查核員之按月稽查，迄九十一年八
    月七日，行政院農委會第二辦公室人員會同南區糧管處嘉義辦事處查核員至倉庫
    稽查時發覺被告以棧板、粗糠混充，八十九年第二期及九十年第一、二期、九十
    一年第一期稻穀均有短少現象，乃報請會同法務部調查局嘉義市調查站人員會同
    查辦，始知上情。
二、案經法務部調查局嘉義市調查站移請臺灣嘉義地方法院檢察署檢察官偵查起訴。
    理  由
一、訊據被告丁○○固坦承擅自將南區糧管處所委託保管之公糧盜賣，惟矢口否認有
    何貪污之犯行，辯稱：我沒有貪污，是我太太受南區糧管處委託代管公糧，我並
    不是受委託行使公權力的人，倉庫會短少米是因為九十年七月桃芝颱風侵臺，我
    的工廠浸水，保管之稻穀腐壞，我有向辛○○申報風災損失屬不可抗力，但未獲
    處理，到九十年十月及十二月辛○○通知就八十九年一期及八十八年二期稻穀進
    行加工處理，雖暫時先將另倉之稻穀湊用，且辛○○經常調撥次級劣品原料，驗
    收標準過高，以致加工後不足數量長期下來虧損頗巨，我把米賣了之後，我有再
    補回去云云。
二、惟查：
  (1)被告丁○○對於其妻莊丙○○受南區糧管處委託保管之公糧短少如附表所列期別
    稻穀共計四十九萬五千零十公斤並不否認，且經證人甲○○、乙○○於嘉義市調
    查站偵訊時證述明確（見調查站卷第十七頁、二十四頁），且有被告丁○○出具
    之切結書一紙、行政院農業委會南區糧食管理處委託辦理公糧稻米經收保管加工
    撥付業務合約書一紙附卷足憑。而被告乃以穀糠、棧板及袋裝玉米粉偽裝於公糧
    穀堆中，以混充稻穀欲行規避辛○○人員之稽查，亦據證人乙○○於調查站偵訊
    時證述明確，且有照片十六紙附於調查站卷第九十七至一０四頁可參，被告顯然
    係刻意隱匿稻穀短缺之情形。
  (2)被告丁○○於調查站偵訊時自白稱：「我因長年以來碾率不足，故連續私自動用
    庫存代管之稻糧填補，迄至九十年八月間被查獲：：」（見調查站卷第七頁背面
    ）顯見被告長年以來就有私自動用代管稻穀之情形，另查，「土地公農產工廠」
    自被告祖父莊香泉時即開始受南區糧管處之委託保管稻穀，由被告父親莊振國接
    管後再由被告接受經營，時間長達二十餘年，而被告於其父管理時，亦曾參與糧
    管處所委託之業務，此為被告所自承，亦據證人甲○○於調查站偵訊時證述明確
    （見調查站卷第十七頁背面），是被告對辛○○所訂倉儲稻穀之損耗標準及碾率
    規定當知之甚稔，果所定之標準並不合理，被告家族二十多年來所受之損失豈不
    慘重，倘依被告所稱因而短缺二百六十二公頓（二六二０００公斤）（見本院卷
    第一０一頁），除以被告所營之七年，每年短缺約三萬七千四百二十八公斤，二
    十多年下來，該家族應早已傾家蕩產，焉有一代接一代願與南區糧管處簽約，並
    接受委託，承辦經收、保管公糧業務之理？再者，證人己○○於本院調查時亦證
    稱：「我們有二十幾家工廠都沒有人反應碾率不足：：」（見本院卷第三十七頁
    ）顯見被告稱因碾率不足而造成存糧短少等情，顯與事實不符。
  (3)證人甲○○於調查站偵訊時證稱；「八十九年八、九月間丁○○並未提出任何災
    損陳情，丁○○係於九十年七月二十日向本辦事處提出陳情書，表示因受桃芝颱
    風影響，要求搬動保管公糧儲放位置並烘乾處理，經本處同意該廠自行整倉並烘
    乾處理：：嘉義市土地公農產工廠自八十九年起迄今，向本處申請辦理災損情形
    僅上述一件：：」（見調查站卷第十八、十九頁）且依調查站卷第九十五頁所附
    之陳情書，莊丙○○乃於九十年七月三時日向南區糧管處申請搬動儲放位置並烘
    乾處理未有被告所辯解之嚴重受損二百四十公噸之情形，衡諸常情，被告欲行移
    動稻穀位置尚知即向南區糧管物陳情並檢據照片，嗣後倘因而遭受嚴重損失二百
    四十公噸之情形，焉有不趕緊陳報照相以證明係不可抗力損壞非遭自己盜賣之理
    ？被告辯稱於九十年七月間桃芝颱風來襲以致庫存稻穀嚴重受損二百四十公噸等
    情，顯難採信，至證人林榮堂於調查站偵訊時雖證稱：「我記得丁○○曾於九十
    年底清理其倉庫，將腐化的黑色殘餘物運到我果園堆放：：」（見調查站卷第二
    十一頁）惟證人林榮堂乃被告丁○○妻丙○○之兄，其所為之證言自難期公平，
    自難遽為被告有利之認定。
  (4)被告丁○○於本院調查時自白稱：「我只有跟辛○○打契約保管而已，我沒有賣
    米：：（問：你是否有跟別人買米進來，再賣給別人？）沒有：：（問：你和你
    太太都沒有在做稻米買賣？）是的：：（問：是否有跟別人買過稻子？）如果別
    人載來了，我有時就會買：：有時候五包，有時候十幾包，大約幾百公斤或幾千
    斤，我都是用來做鴿子飼料：：」（見本院卷第十五頁至十九頁）而證人丙○○
    於本院調查時亦證稱：「我們沒有在賣米：：」（見本院卷第六十四頁）惟查，
    被告等於八十八年間已陷於經濟困窘之狀況，業據證人莊丙○○於八十九年偵緝
    字第三五號案中稱：「只是當時我們財務狀況有點問題，所以才會出狀況」證人
    戊○○於該案中亦稱：「（八十八年）九月份他尚有開債權人會議：：」而依證
    人庚○○於該案所稱：「（問：之前有無來往過？）很久之前有，最近他才突然
    打電話告訴我有貨要賣：：」證人壬○○於本院調查時證稱：「他說他有稻穀賣
    我，叫我先匯錢給他：：我每天都有載，後來有一天他叫我不要載了，那時大約
    還有一百噸沒有載：：都是被告丁○○太太賣我的。主要都是他太太聯絡我的：
    ：是他先跟我說有一百噸，再跟我說有四十噸、再跟我說有六十噸、再跟我說有
    七十噸，我都同意跟他買。這是都是他主動要賣給我的，不是我主動打電話跟他
    聯絡的：：」（見本院卷第三十二至第三十四頁）顯見被告等當時出賣稻穀之情
    形，並非平日日常交易，而證人庚○○於本院調查時證稱：「我向他買糙米：：
    最後一次交易是我告他詐欺那次，最後一次交易他只有交一點點給我：：」及卷
    附證人壬○○之妻戊○○及庚○○之告訴狀，與被告等交易之時間均為八十八年
    九月間，而依卷附之土地公農產工廠地磅秤量單，被告等確於如附表二所示之時
    間，交付證人壬○○一萬二千二百三十公斤之稻穀，且證人壬○○及庚○○於本
    院調查時稱向被告購買之稻穀乃十七號在來榖（見本院卷第三十二頁、第三十六
    頁），證人己○○於本院調查時證稱南區糧管處所委託被告保管者亦為十七號稻
    穀（見本院卷第三十六頁），依被告與證人莊丙○○所稱，彼等僅購入少量之糙
    米以為鴿子飼料販賣，彼等焉有上百噸之稻穀足以販售予壬○○及庚○○，顯見
    被告乃因財務狀況不佳遂將受託保管之稻穀販售予壬○○及庚○○。
  (5)另被告丁○○於調查站偵訊時亦自白稱：「我個人盜賣公糧時，先指派本工廠之
    碾米工人以機械碾除稻殼變成白米後，及置放於工廠內長期零星販售給自助餐及
    其他不特定之業者：：數量約一百三十公噸，盜賣公糧所得款項主要作為我個人
    日常生活開銷，均已花費殆盡：：我約自九十年七月間開始盜賣公糧，迄九十一
    年八月間被糧管處查獲：：」（見調查站卷第八、九頁）足證被告丁○○除於八
    十八年盜賣大量公糧外，亦因經濟狀況不佳而於九十年七月至九十一年八月零星
    盜賣白米維生。
  (6)至被告之妻莊丙○○亦實際參與土地公農產加工廠經營一節，業經證人莊丙○○
    於臺灣嘉義地方法院檢察署八十九年偵緝字第三十五號卷內自承稱：「（問：土
    地公農產工廠何人開設？）我是負責人，丁○○是我先生，他是幫我管理工廠：
    ：」該案被告丁○○亦稱：「（問；土地公農產何人在經營？）我太太，我沒有
    在經營業務，只是幫忙收貨款：：」核與證人壬○○於本院調查時證稱：「都是
    被告丁○○太太賣我的，主要都是他太太聯絡我的」（見本院卷第三十三頁）相
    符，且證人庚○○於本院調查時亦證稱：「（問：你主要和誰聯絡？）他太太：
    ：」（見本院卷第三十五頁）再者，證人乙○○於調查站偵訊時亦證稱：「我及
    本辦事處稽查人員對土地公農產工廠進行稽查時，先後告知負責人莊丙○○或其
    先生丁○○，由於倉庫稽查必須要耗費體力，若欲丁○○不在場時，莊丙○○亦
    都會通知丁○○到場，因此大部分多由丁○○會同本處人員進行現場丈測及查勘
    作業，如果丁○○無法趕回會同，莊丙○○也會指派工人會同我們進行稽查；莊
    丙○○曾數次在嘉義市○○路二七八號及嘉義市○○街六八九號等二處糧倉會同
    稽查，但次數不多，於現場稽查完竣後，再由本處稽查人員持稽查表予莊丙○○
    蓋章認證：：」（見調查站卷第二十四頁）顯見被告之妻莊丙○○並非如彼等所
    稱對於土地公農產工廠之業務毫無所知，再者，證人壬○○乃係至嘉義市○○街
    六六二號載運稻穀，此有土地公農產工廠地磅秤量單十七紙在卷足憑，被告於調
    查站偵訊時自承將公糧除去稻殼碾成白米後置於嘉義市○○街六六二號工廠對外
    販售，另依被告及證人莊丙○○於本院調查時所繪製之現場圖，土地公農產工廠
    予被告住處及被告之妻販售鴿子飼料之處相連，證人莊丙○○並未外出上班，且
    其係受南區辛○○委託保管公糧之人，本應較一般人盡更大之注意義務，對於被
    告將白米磨碾至於工廠內販售，豈有不知之理？至於販售與壬○○、庚○○等人
    ，亦為證人莊丙○○所親為，更無不知之理，綜上所述，對於侵占公糧之犯行，
    被告與其妻莊丙○○應有犯意聯絡及行為分擔應可認定。至被告辯稱其妻莊丙○○毫不知情等詞，乃為被告欲行規避貪污治罪條例身分犯規定所為之卸責之詞，
    自無足採。
  (7)被告丁○○辯稱其並未受南區糧管處委託保管公糧，並不享有公務上之職權，亦
    無行使公權力之身分，應不構成貪污治罪條例之罪。惟查被告之妻莊丙○○南區
    糧管處委託辦理公糧之經收、保管、加工、撥付等業務，此項有關公糧之經收、
    保管、加工、撥付等業務，本質上即具有公務上之職權及權力，莊丙○○受南區
    糧管處委託辦理，自係受公務機關委託承辦公務之人，依貪污治罪條例第二條後
    段之規定，即有該條例之適用。至於被告丁○○雖非受公務機關委託承辦公務之
    人，惟其與有此身分之莊丙○○共犯貪污治罪條例之罪，依貪污治罪條例第三條
    之規定，自亦有貪污治罪條例之適用，併此敘明。綜上所述，足證被告丁○○所
    辯，顯屬犯後卸責之詞，均不足採信，事證已臻明確，犯行均堪認定。
二、按莊丙○○受南區糧管處委託辦理公糧之經收、保管、加工、撥付等業務，自係
    受公務機關委託承辦公務之人，其受公務機關委託承辦公務，被告丁○○竟與莊
    丙○○共同於八十六年十一月二十五日後某日起至九十年八月止侵占保管之公糧
    公用財物，核被告丁○○所為係犯貪污治罪條例第四條第一項第一款之侵占公用
    財物罪。被告丁○○與莊丙○○二人就上開犯行間，有犯意之聯絡及行為之分擔
    ，均應論以共同正犯。又其先後多次犯行，均時間緊接，手法相同，所犯又各係
    同一罪名之罪，顯係基於概括犯意為之，應依連續犯之規定，各論以一罪。爰審
    酌被告丁○○並無何前科紀錄、品行素行尚稱良好、犯罪手段、犯罪所得甚高、
    造成南區糧管處之損失頗巨、犯後僅坦承部分犯行等一切情狀，量處如主文所示
    之刑並依法宣告褫奪公權。被告丁○○等侵占如附表一所示之公用財物應依貪污
    治罪條例第十條第一項、第二項之規定應予追繳，並發還行政院農業委員會南區
    糧食管理處，如該未獲清償部分無法追繳時，應追繳其價額或以其財產抵償之。
據上論結，應依刑事訴訟法第二百九十九條第一項前段，貪污治罪條例第二條、第三
條、第四條第一項第一款、第十條第一項、第二項、第十七條、刑法十一條、第二十
八條、第五十六條、第三十七條第二項，判決如主文。
本案經檢察官黃正雄到庭執行職務。
中      華      民      國     九十二    年      六      月  十二    日
                              臺灣嘉義地方法院刑事第三庭
                                  法  官  康  存  真
右正本證明與原本無異。
如不服本判決，應於判決送達後十日內向本院提出上訴狀（應附繕本)。
中      華      民      國     九十二    年      六      月     十二    日
                                  書記官  林  美  芳
附錄：本判決論罪科刑法條：
貪污治罪條例第四條第一項
  有左列行為之一者，處無期徒刑或十年以上有期徒刑，得併科新台幣一億元以下罰
  金：第一款竊取或侵占公用或公有器材財物者。
附表一：
┌───────┬────┬────┬────┬─────────┐
│期    別      │類  型  │型  態  │等  級  │數    量          │
├───────┼────┼────┼────┼─────────┤
│八十九年二期  │秈穀    │稻穀    │標準    │二一一二０公斤    │
├───────┼────┼────┼────┼─────────┤
│九十年一期    │秈穀    │稻穀    │標準    │一００００七公斤  │
│              ├────┼────┼────┼─────────┤
│             │梗穀    │稻穀    │標準    │一一九四四一公斤  │
├───────┼────┼────┼────┼─────────┤
│九十年二期    │秈穀    │稻穀    │標準    │四四八六九公斤    │
│              ├────┼────┼────┼─────────┤
│              │梗穀    │稻穀    │標準    │一一一九一公斤    │
├───────┼────┼────┼────┼─────────┤
│九十一年一期  │秈穀    │稻穀    │標準    │六二四三一公斤    │
│              ├────┼────┼────┼─────────┤
│              │梗穀    │稻穀    │標準    │一三五九五一公斤  │
├───────┼────┴────┴────┴─────────┤
│              │秈穀合計短少二二八四二七公斤                    │
│              ├────────────────────────┤
│              │梗穀合計短少二六六五八三公斤                    │
│              ├────────────────────────┤
│              │總計短少四九五０一０公斤                   │
└───────┴────────────────────────┘
附表二：
┌───┬───────┬───────┬────────────┐
│編號  │日期          │物品名稱      │ 數量（公斤）           │
├───┼───────┼───────┼────────────┤
│ 1    │88.8.5        │在谷          │ 650                    │
├───┼───────┼───────┼────────────┤
│ 2    │88.8.5        │在谷          │ 320                    │
├───┼───────┼───────┼────────────┤
│ 3    │88.8.31       │在谷          │  70                    │
├───┼───────┼───────┼────────────┤
│ 4    │88.8.30       │在谷          │ 790                    │
├───┼───────┼───────┼────────────┤
│ 5    │88.8.30       │在谷          │ 950                    │
├───┼───────┼───────┼────────────┤
│ 6    │88.8.30       │在谷          │ 960                    │
├───┼───────┼───────┼────────────┤
│ 7    │88.8.31       │在谷          │ 910                    │
├───┼───────┼───────┼────────────┤
│ 8    │88.8.31       │在谷          │ 890                    │
├───┼───────┼───────┼────────────┤
│ 9    │88.9.1        │在谷          │ 840                    │
├───┼───────┼───────┼────────────┤
│ 10   │88.9.1        │在谷          │ 870                    │
├───┼───────┼───────┼────────────┤
│ 11   │88.9.6        │在谷          │ 870                    │
├───┼───────┼───────┼────────────┤
│ 12   │88.9.6        │在谷          │ 730                    │
├───┼───────┼───────┼────────────┤
│ 13   │88.9.7        │在谷          │ 860           │
├───┼───────┼───────┼────────────┤
│ 14   │88.9.7        │在谷          │ 880                    │
├───┼───────┼───────┼────────────┤
│ 15   │88.9.8        │在谷          │ 880                    │
├───┼───────┼───────┼────────────┤
│ 16   │88.9.8        │在谷          │ 840                    │
├───┼───────┼───────┼────────────┤
│ 17   │88.9.8        │在谷          │ 880                    │
├───┼───────┴───────┴────────────┤
│      │                          共計 12230公斤                │
└───┴────────────────────────────┘


司法院資訊處製作；財團法人民間司法改革基金會備份。
